【裁判字號】    94,重訴,243
【裁判日期】    951229
【裁判案由】    拆屋還地等
【裁判全文】
臺灣高雄地方法院民事判決             94年度重訴字第243號
原      告  高雄市政府
法定代理人  壬○
訴訟代理人  李佳玲律師
複  代理人  陳忠勝律師
被      告  辛○○
            丁○○
            甲○○
                        樓
            己○○
            戊○○
            丙○○
            乙○○
            庚○○
                        樓
上列當事人間請求拆屋還地等事件，本院於民國95年12月20日言
詞辯論終結，判決如下：
    主      文
被告辛○○、甲○○、乙○○、己○○、庚○○、戊○○及丙○○應將坐落高雄市苓雅區○○○段七一二地號如附圖所示Ｆ部分
面積九十七平方公尺土地上之建物拆除，將該土地返還原告。並
應給付原告新臺幣柒拾伍萬零柒佰陸拾貳元，及被告辛○○、甲○○、乙○○、庚○○、戊○○、丙○○部分自民國九十五年七
月二十五日起，被告己○○部分自民國九十五年十二月二日起，
均至清償日止，按年息百分之五計算之利息，其中新臺幣伍拾貳
萬貳仟伍佰陸拾壹元部分應負連帶給付之責，暨自民國九十四年
七月一日起至返還上開土地之日止，按月給付原告新臺幣壹萬參
仟玖佰零參元。被告丁○○應自上開土地遷出。
原告其餘之訴駁回。
訴訟費用由原告負擔十分之一；被告負擔十分之二；餘由被告辛○○、甲○○、乙○○、己○○、庚○○、戊○○及丙○○連帶
負擔。
本判決於原告以新臺幣參佰貳拾萬元或同額之高雄銀行無記名可
轉讓定期存單為被告辛○○、甲○○、乙○○、己○○、庚○○
、戊○○及丙○○供擔保後，得假執行。但被告辛○○、甲○○
、乙○○、己○○、庚○○、戊○○及丙○○如以新臺幣玖佰陸
拾壹萬陸仟伍佰陸拾貳元為原告預供擔保後，得免為假執行。
原告其餘假執行之聲請駁回。
    事實及理由
壹、程序部分：
一、按當事人之法定代理人之代理權消滅者，訴訟程序在有法定
    代理人承受其訴訟以前當然停止；承受訴訟人，於得為承受
    時，應即為承受之聲明，民事訴訟法第170 條、第175 條第
    1 項分別定有明文。本件原告之法定代理人原為陳其邁，嗣
    於審理中變更為葉菊蘭及壬○，則葉菊蘭及壬○依法聲明承
    受訴訟，自屬有據。
二、本件被告辛○○、丁○○、甲○○、戊○○、丙○○、乙○○及己○○均經合法通知，未於最後言詞辯論期日到場，核
    無民事訴訟法第386 條各款所列情形，爰依原告之聲請，由
    其一造辯論而為判決。
貳、實體部分：
一、原告起訴主張：坐落高雄市苓雅區○○○段712 地號土地為
    原告所有，訴外人張智皋、被告乙○○及庚○○自民國87年
    1 月起，無合法權源而在其上搭蓋未保存登記建物（下稱系
    爭建物）以供居住使用，占用如附圖所示F 部分面積97平方
    公尺之土地（下稱系爭土地）。嗣張智皋於93年2 月18日死
    亡，由被告辛○○、甲○○、己○○、戊○○、丙○○、乙○○及庚○○（下稱被告辛○○等人）繼承系爭建物，現由
    被告辛○○、庚○○及丁○○居住使用中。因被告均係無權
    占有系爭土地，侵害原告之權利，原告自得依民法第184 條
    第1 項前段及第767 條之規定，擇一請求被告辛○○等人拆
    屋還地，並請求被告丁○○自系爭土地遷出。又被告辛○○
    等人均無法律上之原因占用系爭土地，受有相當於租金之利
    益，致原告受有同額之損害，原告另得依民法第179 條前段
    之規定，請求其等連帶給付自90年1 月1 日起至94年6 月30
    日止占用系爭土地期間獲得相當於租金利益之金額新臺幣（
    下同）750,780 元，暨自94年7 月1 日起至返還系爭土地之
    日止，按月連帶給付13,903元，爰依侵權行為、所有權、不
    當得利及繼承之法律關係，求為判決：(一)被告辛○○等人應
    將如附圖所示F 部分面積97平方公尺土地上之地上物拆除，
    將該土地返還原告，並應連帶給付原告750,780 元，及被告
    辛○○、甲○○、戊○○、丙○○、乙○○、庚○○部分自
    95年7 月25日起，被告己○○部分自95年12月2 日起，均至
    清償日止，按年息5%計算之利息，暨自94年7 月1 日起至返
    還前開土地之日止，按月連帶給付原告13,903元。被告丁○○應自系爭土地遷出；(二)願供擔保，請准宣告假執行。
二、被告辛○○、丁○○、丙○○、戊○○、甲○○及己○○均
    未於言詞辯論期日到場，亦未提出書狀作何聲明或陳述。
    被告庚○○則以：希望得承租系爭土地；被告乙○○則以：
    其並未居住使用系爭建物，且無力清償補償金等語置辯。均
    求為判決：(一)原告之訴駁回；(二)願供擔保，請准宣告免為假
    執行。
三、本件原告主張系爭土地係其所有，張智皋、被告乙○○及庚○○自87年1 月起，無合法權源而在其上搭蓋系爭建物以供
    居住使用，占用如附圖所示F 部分面積97平方公尺之土地，
    嗣張智皋於93年2 月18日死亡，由被告辛○○等人繼承系爭
    建物，現由被告辛○○、庚○○及丁○○居住使用中等情，
    為兩造所不爭執（見本院卷第432 頁），並有系爭土地登記
    謄本、個人戶籍資料查詢、繼承系統表各1 紙及戶籍資料8
    紙存卷可查（見本院卷第14、35、419 、198 至204 、551
    頁），復經本院會同高雄市政府地政處新興地政事務所人員
    到場勘測屬實，製有勘驗筆錄、複丈成果圖各1 份及照片6
    張在卷可稽（見本院卷第78、79頁、85至86、97頁）。又被
    告辛○○、丁○○、丙○○、戊○○、甲○○及己○○均於
    相當時期受合法通知，未於言詞辯論期日到場，復未提出準
    備書狀爭執，依民事訴訟法第280 條第1 項前段、第3 項前
    段之規定，視同自認，自堪信為真實。惟被告庚○○及乙○○以前揭情詞置辯，是以本件爭點為：(一)原告得否請求被告
    辛○○等人拆屋還地及請求被告丁○○遷出系爭土地？(二)原
    告得否請求被告辛○○等人給付相當於租金之不當得利？(三)
    原告得請求之金額若干？
四、原告得否請求被告拆屋還地及遷出系爭土地？
  (一)按因故意或過失，不法侵害他人之權利者，負損害賠償責任
    ；所有人對於無權占有或侵奪其所有物者，得請求返還之；
    對於妨害其所有權者，得請求除去之；有妨害其所有權之虞
    者，得請求防止之，民法第184 條第1 項前段及第767 條分
    別定有明文。
  (二)經查，系爭土地為原告所有，且被告辛○○等人無合法權源
    以系爭建物占用系爭土地，被告丁○○亦無合法權源，居住
    使用系爭建物而占用系爭土地等情，業如前述，則揆諸前揭
    規定，原告本於侵權行為及所有權之法律關係，擇一請求被
    告拆屋還地及遷出系爭土地，自屬有據。雖被告乙○○以其
    未實際居住於系爭建物等語置辯，惟其既已繼承系爭建物所
    有權，而系爭建物坐落於系爭土地之上，即屬無權占用系爭
    土地。是以，被告乙○○此部分所辯，尚非可採。
五、原告得否請求被告給付相當於租金之不當得利？
  (一)按繼承人自繼承開始時，承受被繼承人財產上之一切權利、
    義務；繼承人對於被繼承人之債務，負連帶責任，民法第11
    48條前段及第1153條第1 項分別定有明文。次按無法律上之
    原因而受利益，致他人受損害者，應返還其利益，民法第17
    9 條前段亦有明文。而無權占有使用他人之土地，依一般社
    會通念，足認為可獲得相當於租金之利益，致所有權人受有
    無法使用該土地之損害，則依上開規定，占有人自應將所獲
    得相當於租金之利益返還所有權人。又數人負同一債務，明
    示對於債權人各負全部給付之責任者，為連帶債務；無前項
    之明示時，連帶債務之成立，以法律有規定者為限，民法第
    272 條亦有明文。是以，繼承人就被繼承人之債務，固應負
    連帶清償責任，惟於繼承後始因不當得利所生之債務，既無
    上揭約定或法定情事，自不負連帶返還不當得利之責。
  (二)經查，被告辛○○等人均無合法權源，以系爭建物占用系爭
    土地一節，業如前述，則揆諸前揭說明，其等於占用系爭土
    地期間，即受有相當於基地租金之利益，致原告受有損害，
    故原告主張得請求上開被告給付使用系爭土地期間相當於租
    金利益之金額，自屬有據。
  (三)次查，張智皋係於93年2 月18日死亡，已如前述，則原告請
    求被告辛○○等人給付自90年1 月1 日起至93年2 月17日止
    之不當得利金額部分，核屬於繼承前已發生之債務，自應由
    被告辛○○等人負連帶清償責任。至被告辛○○等人於繼承
    後所負不當得利之債，並無上揭約定或法定情事，自不負連
    帶返還之責，應僅有平均負擔之返還責任，是以原告主張此
    部分應負連帶清償責任，尚屬無據。
六、原告得請求之金額若干？
  (一)按城市地方房屋之租金，以不超過土地及其建築物申報總價
    年息10﹪為限，租用基地建築房屋亦準用之；公有土地以各
    該宗土地之公告地價為申報地價，免予申報，土地法第97條
    第1 項、第105 條及平均地權條例施行細則第21條前段分別
    定有明文。又基地租金之數額，除以基地申報地價為基礎外
    ，尚須斟酌基地之位置、工商業繁榮之程度、承租人利用基
    地之經濟價值及所受利益等項，以為決定，並非必達申報總
    地價年息10﹪最高額，此亦有最高法院68年臺上字第3071號
    判例可資參照。
  (二)經查，系爭建物為相通之1 至2 層磚造房屋及鐵皮屋，屬於
    老舊簡陋之房屋，目前供人居住使用，惟該建物坐落高雄市
    ○○路與永平路交岔路口處，附近設有漢神百貨公司、邱綜
    合醫院、阮綜合醫院、成功國小及公車站牌，足認交通便利
    且生活機能亦佳等情，業據本院於94年9 月28日勘驗屬實，
    並有勘驗筆錄及現場照片附卷可佐（見本院卷第78至93頁）
    ，堪信為真。本院審酌系爭土地之位置、被告利用土地之經
    濟價值及所受利益等節，認原告請求按系爭土地申報地價年
    息5%計算相當於租金之利益，應屬適當。又系爭土地自89年
    7 月起迄今之申報地價為每平方公尺34,400元，此有土地登
    記謄本及地價謄本各1 份存卷可查（見本院卷第14、20頁）
    ，且系爭建物占用系爭土地之面積為97平方公尺，業如前述
    ，則被告辛○○等人占用系爭土地所受相當於租金之利益即
    為每月13,903元（計算式：34,400×97×5/100 ×1/12=13,
    903） ，故被告辛○○等人應給付自90年1 月1 日起至94年
    6 月30日止共計54月之金額為750,762 元（計算式：13,903
    ×54＝750,762） ；並應就其中自90年1 月1 日起至93年2
    月17日止共計37月17日之金額即522,561 元【計算式：13,9
    03×（37＋17/29） ＝522,561 】，負連帶給付責任；暨自
    94年7 月1 日起至返還上開土地之日止，按月給付原告13,9
    03元。原告請求逾此範圍之金額，尚屬無據。
七、綜上所述，本件原告依侵權行為、所有權、不當得利及繼承
    之法律關係，請求被告辛○○等人應拆除系爭建物後返還系
    爭土地，被告丁○○應自系爭土地遷出，並請求被告辛○○
    等人應給付750,762 元，及被告辛○○、甲○○、戊○○、
    丙○○、乙○○、庚○○部分自95年7 月25日起，被告己○○部分自95年12月2 日起，均至清償日止，按年息5%計算之
    利息，並應就其中522,561 元部分負連帶給付責任，暨自94
    年7 月1 日起至返還上開土地之日止，應按月給付13,903元
    部分，為有理由，應予准許；逾此部分之請求為無理由，應
    予駁回。
八、兩造均陳明願供擔保，分別聲請宣告假執行或免為假執行，
    於原告勝訴部分，乃合於法律之規定，爰各酌定相當擔保金
    額准許之。至原告敗訴部分，其假執行之聲請，已失依附，
    自應併予駁回。
九、據上論結，本件原告之訴為一部有理由，一部無理由，依民
    事訴訟法第385 條第1 項前段、第79條、第85條第1 項、第
    2 項、第390 條第2 項、第392 條第2 項，判決如主文。
中    華    民    國    95    年    12    月    29    日
                  民事第六庭  審判長法  官  謝靜雯
                                    法  官  高增泓
                                    法  官  鄭詠仁
正本係照原本作成。
如不服本判決，應於送達後20日內，向本院提出上訴狀並表明上
訴理由，如於本判決宣示後送達前提起上訴者，應於判決送達後
10日內補提上訴理由書（須附繕本）。
中    華    民    國    95    年    12    月    29    日
                                    書記官  王雪招


司法院資訊處製作；財團法人民間司法改革基金會備份。
